【裁判字號】    98,易,3905
【裁判日期】    990427
【裁判案由】    業務侵占
【裁判全文】
臺灣臺中地方法院刑事判決              98年度易字第3905號
公  訴  人  臺灣臺中地方法院檢察署檢察官
被      告  乙○○
上列被告因業務侵占案件，經檢察官提起公訴（98年度偵字第22
796號），本院判決如下：
    主    文
乙○○侵占對於業務上所持有之物，累犯，處有期徒刑柒月。
    犯罪事實
一、乙○○前因違反商業會計法、偽造文書、業務侵占等罪，經
    本院判處有期徒刑四月、四月、十月，經減刑為有期徒刑二
    月、二月、五月，應執行有期徒刑八月，於民國九十七年一
    月二十五日易科罰金執行完畢。其自九十五年十二月十一日
    起至九十七年十一月二十四日止，任職於臺灣人壽保險股份
    有限公司（以下簡稱臺灣人壽保險公司），擔任業務主任，
    負責對外招攬保險、收取保費業務，為從事業務之人。詎乙
    ○○意圖為自己不法之所有，於九十七年八月十一日，向丁
    ○○收取其父親鍾新發投保之「健康龍終身醫療建康險」之
    保費新臺幣（下同）一萬七千九百八十五元，且於付款簽收
    單上簽名以示收受該筆款項後，惟上開保險已因逾期繳費停
    效而無法直接繳付臺灣人壽保險公司，於該保險申請復效前
    ，乙○○應將保費歸還保戶，惟乙○○竟未返還而將上開保
    費予以侵占入己。迄丁○○於翌年五月十四日前欲申報所得
    稅時，發現乙○○向其收取之上揭保費並未繳交臺灣人壽保
    險公司，因而以電話向臺灣人壽保險公司申訴，始查悉上情
    。
二、案經臺灣人壽保險公司告訴臺灣臺中地方法院檢署檢察官偵
    查起訴。
    理      由
一(一)被告以外之人於偵查中向檢察官所為之陳述，除顯有不可信
    之情況者外，得為證據，刑事訴訟法第一百五十九條之一第
    二項定有明文。蓋現行法之檢察官仍有訊問被告、證人及鑑
    定人之權限，其應踐行之程序又多有保障被告或被害人之規
    定，證人、鑑定人於偵查中亦均須具結，就刑事訴訟而言，
    其司法屬性甚高；而檢察官於偵查程序取得之供述證據，其
    過程復尚能遵守法令之規定，是其訊問時之外部情況，積極
    上具有某程度之可信性，除消極上顯有不可信之情況者外，
    均得為證據。故主張其為不可信積極存在之一方，自應就此
    欠缺可信性外部保障之情形負舉證責任(最高法院九十八年
    臺上字第二九０四號判決意旨參照)。本案證人丁○○於偵
    查中以證人身分具結作證，並於本院審理時另基於證人地位
    具結作證，在賦予被告對質詰問機會之情形下為證述，所述
    內容大致相符，且於檢察官訊問時之證述，依筆錄之記載，
    並無證據顯示係遭受強暴、脅迫、詐欺、利誘等外力干擾情
    形，或在影響其心理狀況致妨礙其自由陳述等顯不可信之情
    況，依上揭說明，證人丁○○於偵查中具結後向檢察官所為
    之證述，依刑事訴訟法第一百五十九條之一第二項規定，自
    具有證據能力。
  (二)本案判決以下引用之非供述證據，經本院依法踐行調查證據
    程序，公訴人及被告均不爭執各該證據之證據能力，且亦查
    無依法應排除其證據能力之情形，是後述所引用證據之證據
    能力均無疑義。
二、訊據被告乙○○固坦承有向證人丁○○收取案外人鍾新發之
    保費一萬七千九百八十五元，並於付款簽收單上簽名之事實
    ，惟矢口否認有何業務侵占犯行，辯稱：其收款隔天即九十
    七年八月十二日至臺中分公司繳款，於上午十時三十分至十
    一時多許，交給一樓櫃檯收銀小姐，小姐說該保險已經停效
    了不能收款，其就離開，當天回到證人丁○○之公司表示不
    能繳納，保險已經停效了，印象中錢有還給證人丁○○，但
    沒有簽收云云。經查：
  (一)案外人鍾新發確有投保臺灣人壽保險公司之人身保險，且係
    被告招攬簽約一節，業證人丁○○於偵查中證述明，並有案
    外人鍾新發人身保險要保書影本一份在卷可參。又被告確於
    九十七年八月十一日向證人丁○○收取案外人鍾新發之保費
    一萬七千九百八十五元之事實，亦據被告供明，核與證人丁
    ○○於偵查中及本院審理中證述情節相符，並有付款簽收單
    影本一份在卷可證。被告雖另辯以其確有持上開款項至臺灣
    人壽保險公司臺中分公司一樓櫃檯繳款，惟因該保險停效，
    櫃檯人員拒收云云。查上開案外人鍾新發投保之「健康龍終
    身醫療建康險」於九十七年八月六日停效，於九十八年七月
    三日辦理復效一節，有臺灣人壽保險公司臺中分公司九十九
    年四月十二日九九臺壽中字第０００九一號函一份在卷可憑
    ，而告訴代理人即臺灣人壽保險公司人員丙○○於本院審理
    中亦陳稱：這件保險是在九十七年八月六日停效，停效後有
    無通知客戶不清楚，一般停效若是年繳會寄停效通知，停效
    以後客戶要繳的話客戶要提出申請，公司確認是否可以復效
    才會跟客戶說要繳多少錢；本件客戶需要提出申請，由公司
    審核後才會再收款，如果還未提出申請，出納不會收款等語
    ，是上開保險於九十七年八月十一日證人丁○○交付保費與
    被告時業已停效，且停效期間出納人員不會收取保費，證人
    丁○○交付保費與被告時，固無疑義。
  (二)被告辯以渠向證人丁○○收款翌日即至臺灣人壽保險公司臺
    中分公司櫃檯繳款遭拒云云，經本院請臺灣人壽保險公司陳
    報櫃檯錄影影像，經檢視該公司臺中分公司九十七年八月十
    二日上午十時至下午一時櫃檯、大廳錄影影像，僅上午十時
    二十七分許，一名疑似被告之男子辦理交易並繳入二筆現金
    ，與本件保單停效拒收保費無涉等情，有該公司九十八年十
    二月二十九日陳報狀及所附光碟一份可憑。復經本院當庭勘
    驗上開錄影畫面結果，雖確有一男子於櫃檯二度交付現金之
    情事，然被告陳稱畫面之男子並非其本人等語，且告訴人代
    理人丙○○亦陳稱：其看過九十七年八月十二日上午十時至
    下午一時全部錄影畫面，身材與被告較像者僅只上開畫面所
    示之男子等語。而臺灣人壽保險公司臺中分公司亦函覆本院
    稱：經調閱該臺中分公司九十七年八月十二日錄影檔案，並
    未發現該公司前業務員乙○○臨櫃辦理繳費事宜，故無櫃檯
    人員拒收停保費一事，有臺灣人壽保險公司臺中分公司九十
    九年四月十二日九九臺壽中字第０００九一號函一份在卷可
    憑，是被告辯以其向證人丁○○收款後至臺灣人壽保險公司
    臺中分公司繳款遭拒收一節，已難憑信。
  (三)被告復辯稱其向證人丁○○收款後，業已於翌日退還款項，
    且櫃檯人員拒收時一併交付其復效聲請書云云，然均為證人
    丁○○於偵查及本院審理中所否認，證人丁○○於偵查中證
    稱：之前是銀行轉帳，其轉帳後被房貸扣走其不知道，後來
    變成遲繳後，由被告通知來收；其有讓被告簽收；被告確實
    未將保費退還給其等語（九十八年十一月十一日訊問筆錄，
    見偵卷第三六頁）；復於本院審理中結證稱：其父即案外人
    鍾新發之保險由其處理，保費原本是從存摺扣款，但存摺內
    的錢被房貸扣走其不知道，後來經通知才知道過了繳費期限
    ，必須帶錢過去，並且復效；原本被告說存款內帳戶內金額
    不足，其向被告表示可否用匯款到公司，被告說已經過了繳
    費期限沒有辦法，需要由業務人員現金繳款，其把現金交給
    被告一段時間後，過了一陣子後就收到停效通知；因為沒有
    拿到繳款給保險公司收據，一直都找不到被告，到了要繳所
    得稅時才知道已經停效；打電話去問已經把錢交給被告，為
    何還停效，保險公司才說這筆錢並沒有繳納到公司；後來都
    只有電話聯絡，被告說已經繳進去了，過一陣子會拿收據給
    其，應該是九十七年八月十一日繳費完一個禮拜後；在其與
    保險公司聯絡之前，被告並未將一萬七千九百八十五元還給
    其或家人；九十八年七月三日辦理復效保險公司有開支票把
    之前一萬七千九百八十五元保費退回，匯款給案外人鍾新發
    ，再重新繳款；被告並未向其提及繳費遭保險公司拒收及如
    何辦理復效手續等語（見本院九十九年四月一日審判筆錄）
    ，均明確結證並無收到被告之退款之事實。況倘認證人丁○
    ○於九十七年八月十一日即有收到被告退回款項且知悉需再
    行申請復效一事，當無遷延至翌年之九十八年七月三日始行
    辦理復效之理。再者，被告原辯稱其於九十七年八月十二日
    繳款遭拒收，當日即回到證人丁○○之公司向之表示已經停
    效不能繳納，印象中有還錢給她云云（見本院九十八年十二
    月十六日準備程序筆錄）；復辯稱：其在臺中分公司櫃檯時
    ，其錢有拿出來，但櫃檯小姐說已經停效了不能收，其再收
    回來，詳細動作不記得，其只在櫃檯做這件事云云（見本院
    九十九年一月二日準備程序筆錄）；再於審理中辯稱：八月
    十二日當天中午其將復效聲請書交給證人丁○○，只有先給
    復效聲請書，因為馬上可以簽就可以拿錢去繳；錢交還證人
    丁○○是八月十二日以後幾天，其不確定哪天云云（見本院
    九十九年四月一日審判筆錄），被告就何時交還款項與證人
    丁○○一節述先後不一，所辯亦難憑信。
  (四)被告再辯稱其只是幫證人丁○○拿錢去繳，不是執行業務，
    不是業務侵占云云，然被告時任臺灣人壽保險公司之業務人
    員，業據被告供明，並有委任合約書、臺灣人壽保險公司組
    織人事管理單影本一份在卷可佐，且被告復自承九十七年八
    月間其職稱是業務主任，負責招攬業務、向客戶收取保費，
    客戶支付保費方式有現金、支票、刷卡等語，是被告擔任臺
    灣人壽保險公司之保險業務員，招攬保險客戶及代收保險費
    為其業務範圍，顯係從事業務之人。被告辯以並非從事業務
    云云，未足採信。
  (五)綜上，本件事證明確，被告犯行洵堪認定，應予依法論科。
  (六)又本件證人丁○○於九十七年八月十一日為其父即案外人鍾
    新發支付投保之「健康龍終身醫療建康險」之保費一萬七千
    九百八十五元與被告，惟因該保險已於九十七年八月六日停
    效，即已無從繳至與臺灣人壽保險公司，被告即應退還與證
    人丁○○，惟被告竟未返還，其所侵占者當係保戶之保費，
    而非告訴人臺灣人壽保險公司之款項，並此敘明。
二、核被告乙○○所為，係犯刑法第三百三十六條第二項之業務
    侵占罪。被告前因違反商業會計法、偽造文書、業務侵占等
    罪，經本院判處有期徒刑四月、四月、十月，經減刑為有期
    徒刑二月、二月、五月，應執行有期徒刑八月，於民國九十
    七年一月二十五日易科罰金執行完畢之事實，有臺灣高等法
    院被告前案紀錄表在卷可憑，其於有期徒刑執行完畢後，五
    年內故意再犯本件有期徒刑以上之罪，為累犯，應依刑法第
    四十七條第一項，加重其刑。爰審酌被告係臺灣人壽保險公
    司業務人員，負責招攬保險及收款業務，竟不法侵占收取之
    保費，雖金額非鉅，惟被告否認犯行，迄偵查中始將款項繳
    付臺灣人壽保險公司之犯後態度等一切情狀，量處如主文所
    示之刑。
據上論斷，應依刑事訴訟法第二百九十九條第一項前段，刑法第
三百三十六條第二項、第四十七條第一項，刑法施行法第一條之
一第一項、第二項前段，判決如主文。
本案經檢察官甲○○到庭執行職務。
中    華    民    國    99    年    4     月    27    日
                  刑事第七庭  審判長法  官  王邁揚
                                    法  官  黃賢婷
                                    法  官  陳  葳
以上正本證明與原本無異。
如不服本判決應於收受判決後10日內向本院提出上訴書狀，並應
敘述具體理由；其未敘述上訴理由者，應於上訴期間屆滿後20日
內向本院補提理由書（均須按他造當事人之人數附繕本）「切勿
逕送上級法院」。
                                    書記官  張雅如
中    華    民    國    99    年    4     月    27    日
附錄法條：
刑法第三百三十六條第二項
對於業務上所持有之物，犯前條第一項之罪者，處六月以上五年
以下有期徒刑，得併科三千元以下罰金。

司法院資訊處製作；財團法人民間司法改革基金會備份。
